臺灣士林地方法院民事判決
110年度訴字第1432號
原      告  凱基商業銀行股份有限公司
法定代理人  魏寶生  
訴訟代理人  陳沂玟  
            林盟凱  
被      告  李文玉  
            李文年  
上列當事人間塗銷所有權移轉登記等事件，本院於民國111年3月
10日言詞辯論終結，判決如下：
    主  文
原告之訴駁回。
訴訟費用由原告負擔。
    事  實  及  理  由
壹、程序方面：
    被告李文玉、李文年經合法通知，無正當理由，均未於言詞
    辯論期日到場，核無民事訴訟法第386條各款所列情形，爰
    依原告之聲請，由其一造辯論而為判決。
貳、實體方面：
一、原告起訴主張略以：原告對被告李文玉有本金新臺幣（下同
    ）266,600元及利息之債權，並已取得本院103年度司執字第
    71517號債權憑證。原告於民國110年5月5日調閱被告李文玉
    名下所有坐落臺北市○○區○○段○○段000地號土地（下稱系爭
    土地）及其上同段988建號建物（下稱系爭房屋，合稱系爭
    房地）之異動索引，赫然發現系爭房地已於94年9月26日以
    賣買為原因移轉登記予被告李文年（下稱系爭買賣關係）。
    被告李文玉於94年9月間尚積欠本金317,774元及利息未清償
    ，除系爭房地外，無足夠財產清償該筆債務，竟仍將系爭房
    地過戶予被告李文年，復未於取得買賣價金後清償債務，顯
    與一般常情有違。又被告李文年與李文玉為姊弟關係，經財
    政部臺北國稅局認定系爭房地之移轉行為實為贈與並核發贈
    與稅繳清證明書。由此可知，被告李文玉係為避免系爭房地
    遭強制執行，與被告李文年通謀以假買賣方式移轉所有權，
    顯為妨害原告行使債權，是原告就系爭買賣關係是否存在有
    確認利益，且得代位被告李文玉請求塗銷系爭房地所有權移
    轉登記，爰依民法第87條第1項、第113條、第242條、第767
    條規定提起本件訴訟。並聲明：確認被告李文玉與李文年間
    就系爭房地於臺北市建成地政事務所收件字號94年大同字第
    115210號所為之買賣契約關係不存在，被告李文年應塗銷系
    爭房地於94年9月26日所有權之移轉登記。
二、被告未於言詞辯論期日到場，亦未提出書狀作何聲明或陳述
    。
三、本院之判斷
（一）按確認法律關係之訴，非原告有即受確認判決之法律上利
      益者，不得提起之；確認證書真偽或為法律關係基礎事實
      存否之訴，亦同。前項確認法律關係基礎事實存否之訴，
      以原告不能提起他訴訟者為限，民事訴訟法第247條定有
      明文。是確認法律關係基礎事實存否之訴，必以原告不能
      提起他訴訟者為限，始得提起。查原告請求確認被告所為
      系爭買賣關係不存在，核係確認法律關係基礎事實存否之
      訴。而原告既主張上揭法律行為因屬無效而不存在，其得
      代位李文玉請求李文年塗銷系爭移轉登記，自非不能提起
      他訴訟。是原告此部分之請求，並無即受確認判決之法律
      上利益存在，當屬欠缺權利保護要件，不應准許。
（二）被告所為系爭買賣行為及系爭移轉登記行為，並非出於通
      謀虛偽意思表示：
　　1.按當事人主張有利於己之事實，就其事實負有舉證之責，
      民事訴訟法第277條前段定有明文。而民事訴訟如係由原
      告主張權利者，應先由原告負舉證之責，若原告先不能舉
      證，以證實自己主張之事實為真實，則被告就其抗辯事實
      即令不能舉證，或其所舉證據尚有疵累，亦應駁回原告之
      請求（最高法院17年上字第917號判例意旨參照）。再第
      三人主張表意人與相對人通謀而為虛偽意思表示者，該第
      三人應負舉證之責（最高法院48年台上第29號判例意旨參
      照）。原告主張被告就系爭房地應有部分所為系爭買賣行
      為，乃出於通謀虛偽意思表示，為被告所否認，揆之前揭
      規定及說明，自應由原告就此負舉證之責。
    2.查：
    ①原告主張其為被告林文玉之債權人，有本院103年度司執字
      第071517號債權憑證在卷足憑。且系爭土地278／21970應
      有部分以及系爭房屋應有部分2分之1，於94年9月26日以
      買賣為登記原因由被告李文玉移轉登記予李文年等情，系
      爭房地建物登記第二類謄本（建號全部）、臺北市地籍異
      動索引、土地建物查詢資料及臺北市建成地政事務所110
      年9月7日北市建地籍字第1107012246號函所檢送94年收件
      大同字第115210號土地登記申請書原案影本等在卷可按（
      見本院士林簡易庭110年士簡調字第692號卷第16、20至30
      、52至72頁、本院卷第34至53頁），堪信為真實。
　　②按不動產物權經登記者，推定登記權利人適法有此權利，
      民法第759 條之1第1項定有明文。又依臺北市建成地政事
      務所110年9月7日北市建地籍字第1107012246號函所檢送9
      4年收件大同字第115210號土地登記申請書原案影本所示
      ，被告2人間係以附據土地、建築改良物買賣所有權移轉
      契約書及土地建築改良物所有權移轉契約書申請買賣原因
      之移轉登記，從地政機關所附資料形式上而言，被告2人
      就系爭土地278／21970應有部分以及系爭房屋應有部分2分
      之1成立買賣法律關係。原告雖主張依據臺北市建成地政
      事務所110年9月7日北市建地籍字第1107012246號函所檢
      送94年收件大同字第115210號土地登記申請書原案影本所
      附具財政部臺北國稅局贈與稅繳清證明書，足以認定被告
      間就系爭房地並無買賣真意而為通謀意思表示，惟該財政
      部臺北國稅局贈與稅繳清證明書僅為稅捐稽徵機關依據稅
      法所為之開徵稅捐之認定，並非當然可以推論兩造間並無
      買賣關係之合意。又原告以被告李文玉未於取得買賣價金
      後清償債務，顯與一般常情有違等情為據，但並無法以被
      告李汶玉於系爭房地交易後，未清償對原告所負債務，即
      行推論被告間就系爭房地應有部分所為買賣關係違通謀虛
      偽意思表示。
   3.是被告間就系爭房地應有部分所為系爭買賣行為既無證據
     證明為虛偽，即屬合法有效，李文玉對李文年亦無塗銷系
     爭移轉登記之請求權存在，則原告之訴依民法第242條、第
     113條、第767條第1項中段規定，代位李文玉請求李文年塗
     銷系爭移轉登記，即屬無據。
五、綜上所述，原告之訴主張被告間就系爭房地應有部分所為系
    爭買賣之債權行為不存在，並依民法第242條、第113條、第
    767條第1項中段規定，代位李文玉請求李文年塗銷系爭移轉
    登記，無理由，應予駁回。
六、本件事證已臻明確，兩造其餘攻擊防禦方法及所提證據，經
    本院審酌後，認於判決結果均不生影響，爰不一一予以論駁
    贅述。
七、據上論結，原告之訴為無理由，依民事訴訟法第78條，判決
    如主文。
中　　華　　民　　國　　111 　年　　3 　　月　　31　　日
                  民事第二庭  法  官  方鴻愷
以上正本係照原本作成。
如對本判決上訴須於判決送達後 20 日內向本院提出上訴狀。如
委任律師提起上訴者，應一併繳納上訴審裁判費。
中　　華　　民　　國　　111 　年　　3 　　月　　31　　日
                              書記官  陳紀元